臺北高等行政法院判決　　　　　　　　　　　　　　　九十年度訴字第六二八○號
　　　　　　　　　　　　　　　.
　　原　　　告　甲○○
　　訴訟代理人　黃碧芬律師
　　　　　　　　洪良凡律師
　　被　　　告　臺灣警察專科學校
　　代　表　人　乙○○校長）.
　　訴訟代理人　丁○○
　　　　　　　　丙○○
右當事人間因開除學籍事件，原告不服內政部中華民國九十年九月五日台（九十）內
訴字第九○○五八三一號訴願決定，提起行政訴訟，本院判決如左：
　　主  文
原告之訴駁回。
訴訟費用由原告負擔。
　　事  實
一、事實概要：原告係被告專科警員班第十九期正期組學生，於民國九十年四月十三
    日凌晨在該校日新樓四○六教室與訴外人林昭銘、劉俊男、林昭宏等四人聚集賭
    博，為值星官區隊長吳志鴻當場查獲。經提交被告九十年四月十八日第八次訓育
    委員會審議後，以原告違反臺灣警察專科學校學生獎懲實施要點（下稱學生獎懲
    實施要點）第十二點第六款及第七款規定，決議予以開除學籍，被告遂以九十年
    四月十九日警專訓字第○二七八一號獎懲令將原告開除學籍。原告不服，循序提
    起申訴及訴願，均遭決定駁回，遂提起行政訴訟。
二、兩造聲明：
　(一)原告聲明：
    1.原處分及訴願決定均撤銷。
    2.被告應為「回復原告於被告專科警員班第十九期正期組學籍」之處分。
　(二)被告聲明：駁回原告之訴。
三、兩造之爭點：
  (一)原告有無賭博之行為？
  (二)被告將原告開除學籍，是否違反比例原則？
  (三)被告學生獎懲實施要點有無違反法律保留原則？
　(四)原告主張之理由：
    1.被告以「警察教育權」係經由特別法予以規範，且被告兼具警察機關以及學校
      之性質，不同於一般大學院校，故而受「警察教育」之權利並非憲法所保障之
      「受教育權」，惟查：
      為保障人民憲法上受教育之權利，各級學校依學則規定對於學生所為退學處
        分為行政處分，應予救濟之機會，大法官會議釋字第三八二號理由書中作有
        解釋。另教育基本法第一條揭櫫其立法目的為：「為保障人民學習及受教育
        之權利，確立教育基本方針，健全教育體制，特制定本法。」該法第八條第
        二項亦規定：「學生之學習權及受教育權，國家應予保障。」故教育基本法
        適用對象並不侷限於國民教育；且憲法及教育基本法均未將受教育者是否享
        有特殊待遇或將來須負擔特殊社會義務列為排除適用之對象，顯見學生之學
        習權及受教育權，係憲法保障之基本權利，不僅包括憲法第二十一條列舉受
        國民教育之權利，尚包括憲法第二十二條例示保護之受中等教育、受高等教
        育、受大學教育及受特殊教育等權利。
      被告固兼具警察機關及學校之性質，然原告既係被告專科警員班第十九期正
        期組學生，故原告與被告之關係乃屬學生與學校之關係無疑。而被告設立之
        法源雖為警察法、警察教育條例以及臺灣警察專科學校組織條例，然從臺灣
        警察專科學校組織條例第二條規定：「依警察教育條例有關規定辦理警察教
        育，並依據專科學校法有關規定兼受教育部指導。」可知，「警察教育」亦
        係「教育」之一環，故被告所辦理之警察專科教育，即屬「專科教育」之一
        種，應依專科學校法規定，兼受教育部之指導。再者，教育基本法於八十八
        年六月二十三日公布施行時，並未將「警察教育」排除在外，因此警察教育
        縱有特殊性，亦應受教育基本法之規範，同屬應受憲法保障之受教育權。
      被告以原告入學前填寫之「入學志願書」，主張原告與被告間已成立「行政
        契約」。然該解釋作成日期為八十三年五月廿日，當時並無任何法律對行政
        契約加以規定，故該解釋意旨乃在肯認行政機關基於其法定職權，為達特定
        之行政上目的，於不違反法律規定之前提下，得與人民約定提供某種給付，
        並使接受給付者負合理之負擔或其他公法上對待給付之義務，而成立行政契
        約關係，並非將「入學志願書」等同於「行政契約」。又依行政程序法第一
        百三十五條規定：「公法上法律關係得以契約設定、變更或消滅之。」「入
        學志願書」雖列有：「就學本校，當潛心向學，服從命令，遵從紀律，以盡
        學生本分。」然非就公法上法律關係所為之約定，亦未約定雙方權利義務關
        係，無從認為兩造已透過「入學志願書」成立行政契約。縱使入學志願書關
        於「盡學生本分」之宣示，有成立行政契約之可能，亦屬公法上之定型化契
        約，原告對於該「行政契約」僅有簽訂與否之自由，而無對其內容與行政主
        體協商修改之餘地，故其契約內容仍應秉持公平合理之精神，不得使人民負
        不相當之對待給付義務。
    2.被告適用學生獎懲實施要點第十二點第六款、第七款規定，對原告為開除學籍
      之處分，惟學生獎懲實施要點是否符合「授權命令的內容，不得牴觸憲法、法
      律或上級機關的行政命令」容有疑問：
      依中央法規標準法第五條第二款、第四款及憲法第二十三條之規定，被告制
        定足以剝奪該校學生學習權及受教育權之開除學籍或退學處分之學生獎懲實
        施要點，即應以法律明定其事由、範圍與效力。警察教育條例於九十一年六
        月五日公布增訂第五條之二：「警察專科學校、警察大學學（員）生教育期
        間，有關開除學籍、勒令退學、退訓、留校察看及功過之獎懲規則，由內政
        部定之。」亦在使學生獎懲實施要點配合行政程序法之施行，取得合法之授
        權依據，以符合法律保留原則。而學生獎懲實施要點訂定在警察教育條例增
        訂第五條之二前，並無警察教育條例之授權，故學生獎懲實施要點仍應依據
        專科學校學生學藉規則第四十四條為解釋。查學生獎懲實施要點第一點僅規
        定：「台灣警察專科學校學生獎懲，依本要點辦理。」並未明列其授權依據
        ，其欠缺法律授權，至為明顯，此與被告是否基於特別法立校或學生獎懲實
        施要點之制訂是否陳報上級（即內政部警政署）完全無涉。
      學校乃教育之場所，對於學生道德、品行之要求自然較法律所規定者為高，
        當學校欲對道德、品行出現瑕疵之學生為處罰時，其處罰手段自須符合比例
        原則。被告所為開除原告學籍之處分，已剝奪原告依憲法應受保障之受教育
        權，開除學籍之處分縱可達到使原告認識賭博行為之非難性，並從此不再為
        賭博行為之目的，但其剝奪原告受教育權顯然不是損害最小的方式，而且該
        損害也超過矯正賭博行為所能獲致之利益，顯然已違反比例原則中之必要性
        與衡量性兩大原則，而不具合法性。對學生在非公開場所所為之賭博行為（
        指具有射倖成分，贏者可不勞而獲但不符合刑法第二百六十六條第一項構成
        要件者），處以開除學籍處分，顯然不具手段目的合理性，亦有違比例原則
        之要求。
      縱學生獎懲實施要點第十二點之規定符合比例原則，但其適用之結果將造成
        被處分學生受教育權被剝奪之後果，故在解釋該規定時，亦應從嚴解釋。該
        規定第六款將竊盜、賭博行為以及拾得他人貴重財物匿藏不報，並列為應開
        除學籍之事由，其中竊盜行為為刑法第三百二十條第一項所處罰，拾得他人
        貴重財物匿藏不報則屬刑法第三百三十七條之行為，但被告對於此行為又限
        定所侵占之物品必須是「貴重物品」才屬應開除學籍之行為，其要件較刑法
        第三百三十七條為嚴格，因此，該款規定之「賭博行為」，應解釋為該當刑
        法第二百六十六條第一項構成要件之行為，始與同款列舉之另外兩種應開除
        學籍之行為相當。另臺灣臺北地方法院檢察署九十年度偵字第一二○三四號
        不起訴處分書對原告為不起訴處分。因此，原告縱在校內賭博，但其行為不
        該當刑法賭博罪之構成要件，亦與學生獎懲實施要點第十二點第六款之規定
        不符，被告之處分顯無依據。
      學生獎懲實施要點第十二點第七款之概括規定，尚須學生「有其他不法或重
        大不正當行為足以玷辱校譽者。」才須受開除學籍之處分。原告縱有賭博行
        為，但既然不該當刑法第二百六十六條第一項之構成要件，故非屬不法行為
        ，而賭博行為縱有不當，依一般理性之人合理判斷，亦未達「重大不正當」
        之程度，況原告進行所謂「賭博行為」之教室並非公眾或其他非學生之第三
        人得以隨時出入之場所，被告所謂原告「所犯賭博行為足以玷辱校譽」之說
        ，全無可能發生，被告之處分，顯有判斷或裁量上違法或顯然不當之違誤。
    3.原告於前開時地僅單純與同學玩牌娛樂，無所謂賭博行為。原告遭區隊長吳志
      鴻發現時，因已超過規定就寢時間，內心害怕，因而作成自白筆錄，承認未犯
      之賭博行為。區隊長吳志鴻無須對學生為任何積極「強迫」行為，僅須在學生
      犯錯之時出現，表示其已確定學生有賭博行為，就足以在學生心中造成強迫效
      果，使學生做下符合區隊長吳志鴻認定內容之自白筆錄。況所謂賭資，僅是原
      告放置在口袋中之生活費。查被告認定原告有賭博行為之依據為區隊長吳志鴻
      之證詞、原告之自白、在場學生陳財富之證詞、原告從口袋取出之「賭資」及
      玩牌用之撲克牌。然陳財富於九十年四月十三日夜間一時經區隊長吳志鴻詢問
      ：「賭博之方法為何？」其係回答：「我看不懂他們的算法。」而於九十年四
      月十三日十三時三十分在區隊長吳志鴻辦公室重新製作談話紀錄，其復改稱：
      「他們在用撲克牌玩『十三支』，‧‧‧果某人三組牌均大於另一人，則稱為
      『打槍』，可以贏得現金新台幣壹百元整。」而且還能對每個人輸贏之金錢加
      以描述，其說法除了輸贏金錢數目之外，幾乎與原告與劉俊男、林昭銘、林昭
      宏等人在區隊長吳志鴻詢問下所製作之筆錄一字不差。又陳財富雖於九十年四
      月十八日於被告之訓育委員會表示其於九十年四月十三日十三時三十分所做之
      談話紀錄內容屬實，然陳財富若是基於區隊長吳志鴻之威嚴、誘導下做出不利
      原告之證詞，自然不可能在訓育委員會進行調查時，再次推翻前次說辭，否則
      陳財富即違反學生獎懲實施要點第九點第五款：「捏造事實、顛倒是非矇報長
      官者。」應記大過，或第八點第十五款：「對長官詢問不具實回答，情節輕微
      者。」應記過，因此陳財富之證詞，實不足採。且原告與劉俊男、林昭銘、林
      昭宏亦已於九十年四月二十三日前後分別向被告提出申訴。
　(五)被告主張之理由：
    1.我國「警察教育權」，不但以法律定之，且係經由特別法予以規範，此即被告
      依據各特別法立校，辦理基層警察（消防、海巡）人員養成教育，具有法定特
      殊教育屬性與教育目標之原因。
      「受教育權」雖為憲法所保障之基本人權，然憲法並未保障中華民國人民，
        絕對具有「受警察教育」之權利，或絕對可以「任警察官」之權利。警察人
        員以依據憲法第一百零八條制訂之警察法為母法，訂定警察人員管理條例、
        警察教育條例、臺灣警察專科學校組織條例以至中央警察大學組織條例等特
        別法，建構警察人員遴選、任用、教育、訓練、組織結構、官制官規、指揮
        監督及人事管理等事宜。
      臺灣警察專科學校組織條例第二條規定：「臺灣地區設立臺灣警察專科學校
        （以下簡稱本校），隸屬於內政部警政署，依警察教育條例有關規定辦理警
        察教育；並依據專科學校法有關規定，兼受教育部之指導。」專科學校法第
        廿三條亦規定：「專科學校設訓育委員會‧‧‧；研討、規劃有關訓導之重
        要事項。」故被告研擬學生獎懲實施要點、召開訓育委員會議審議相關議案
        ，於法有據；學生獎懲實施要點係依法定指揮監督程序，陳報上級機關內政
        部警政署，經警政署遴聘署內相關業務主管，以及社會人士、學者專家組成
        之法規委員會，先後二次會議審議修正通過，並奉署長核定後實施，警政署
        之核定，係本於行政專業考量並尊重專業特性，參照司法院釋字第三九四號
        、五四七號解釋，於授權明確性原則並無違背。
      學生獎懲實施要點第十二點所列各開除學籍條款，係本於被告教育目標與責
        無旁貸之社會責任而訂定，該要點之懲處標準，依違規輕重按比例定為申誡
        、記過、記大過、留校察看、勒令退學、開除學籍等六種不同程度之處分，
        未違反比例原則。本案依據訪談及調查紀錄、相關報告、訓育委員會會議紀
        錄、申訴評議委員會會議紀錄等相關資料，足資認定原告違反該要點第十二
        點第六款、第七款，應予開除學籍。原告循序提起行政救濟，被告於每一階
        段中，均善盡告知責任，並予當事人充分陳述意見之機會。
      在特別法所建構之法定教育目標與特殊教育屬性規範下，因被告之學生畢業
        後，即成為代表政府執行國家法治意志之公務人員，其享有不同於一般大學
        院校之待遇福利，故於養成教育期間，被告相關管理規定之訂定必較一般大
        專院校嚴格。被告之學生須填具招生簡章所附之「入學志願書」後方得入學
        ，此未見於一般大專院校。查「入學志願書」屬司法院釋字第三四八號解釋
        所認定之「行政契約」，為學生與學校雙方之間法律關係之基礎。原告亦簽
        有強調：「就學本校，當潛心向學，服從命令，遵守紀律，以盡學生本分。
        」之入學志願書，因此，遵守學生獎懲實施要點及其他相關規定，當為原告
        之義務與責任。
    2.被告認定原告有賭博行為足以玷辱校譽，並依相關規定予以開除學籍。
    　被告為採軍事化生活管理之學校，本件肇因於九十年四月十三日凌晨，原告
        所屬中隊值星官區隊長吳志鴻發現日新樓四０六教室燈光外露，前後門反鎖
        ，經透過靠走廊破損窗戶，看到原告及林昭銘、劉俊男、林昭宏、陳財富等
        五人正在玩樸克牌；經於現場觀察約五分鐘，確認原告等五人正以撲克牌賭
        「羅宋」，並有金錢輸贏，遂敲門，原告等五人耽擱約三十秒，收妥桌上賭
        具、賭資後開門，此有區隊長吳志鴻之報告、在場學生之談話筆錄及在場學
        生自行撰寫之報告為證。被告訓育委員會審議本案時，為求慎重周延，原告
        等四名學生及當時在旁觀看之陳財富均列席說明，原告不僅就其有利、不利
        部分公開陳述，亦確認：「當時作筆錄區隊長吳志鴻並未對我們強迫。」且
        陳財富亦列席申訴評議委員會會議陳述略以：「本人確實有看到林昭銘等人
        以樸克牌玩羅宋賭法，並有金錢輸贏。」「本人九十年四月十三日所作談話
        紀錄及書面報告皆是事實。」此一陳述內容已於訓育委員會會議中公開簽名
        備查，可參照當次訓育委員會會議簽到表暨會議紀錄、當次申訴評議委員會
        會議簽到表暨會議紀錄。復依據區隊長吳志鴻九十年四月十八日之補充報告
        略以：「職於四月十三日凌晨製作上述四名學生談話紀錄時，曾要求該等生
        將身上賭資自運動褲口袋中取出以為處分之依據，非賭資部分可以留在身上
        不必繳出。當時劉俊男及甲○○等二生宣稱口袋中之錢財並非全是賭資，係
        與同學相借之款項。職便請其將非賭資部分留在身上，而將賭資部分繳出。
        」觀陳財富前後兩次談話紀錄，其證詞完全一致，只是第二次所為之陳述較
        為詳盡，足堪採信。
      從臺灣臺北地方法院檢察署九十年度偵字第一二○三四號不起訴處分書可以
        得知，原告之行為未構成賭博罪，係因行為、地點不符合刑法第二百六十六
        條第一項賭博罪所稱之公共場所或公眾得出入之場所，被告因原告之賭博行
        為而為開除學籍處分，與該行為是否構成刑法上之責任並無關聯。原告主張
        因相關違規行為並未為社會大眾知曉，亦未為傳媒所報導，故與「玷辱校譽
        」容有未合乙節。查為造就優秀基層司法警察人員，達成警察法第二條規定
        ：「警察任務為依法維持公共秩序，保護社會安全，防止一切危害，促進人
        民福利。」四大警察任務，被告之教學與管理，特別重視守法、守紀與服從
        ，故只要行為不符任警察官應有之規範，即屬「玷辱校譽」。
　　理  由
一、被告代表人於原告起訴後之九十一年三月二十八日變更為乙○○，業據具狀聲明
    承受訴訟，合先敘明。
二、按「有下列情形之一者，開除學籍：‧‧‧（六）有竊盜、賭博行為或拾得他人
    貴重財物匿藏不報者。」為被告學生獎懲實施要點第十二點第六款所明定。
三、查原告係被告專科警員班第十九期正期組學生，於九十年四月十三日凌晨在該校
    日新樓四○六教室與訴外人林昭銘、劉俊男、林昭宏等四人以撲克牌賭博，為值
    星官區隊長吳志鴻當場查獲之事實，有區隊長吳志鴻之報告、原告與在場聚集賭
    博學生林昭銘、劉俊男、林昭宏及當時在旁觀看學生陳財富之談話紀錄暨彼等自
    行撰寫之書面報告等件影本在卷可稽，且經當場查得撲克牌乙付及賭資現金七千
    零六十元。而原告、林昭銘、劉俊男、林昭宏及當時在場觀看之陳財富於九十年
    四月十八日被告訓育委員會八十九年學年度第八次會議審議時，亦列席說明：「
    當時作筆錄時區隊長吳志鴻並未對我們強迫。」而陳財富於八十九學年度第三次
    學生申訴評議委員會會議中亦陳稱「本人確實有看到林昭銘等人以樸克牌玩羅宋
    賭法，並有金錢輸贏。」「本人九十年四月十三日所作之談話紀錄及書面報告皆
    是事實。」有訓育委員會會議簽到表暨會議紀錄、申訴評議委員會會議簽到表暨
    會議紀錄影本可按，原告亦自承當時確有金錢之授受，事證至為明確。原告雖主
    張其所為承認賭博之報告係因逾時就寢，心中害怕，認為配合區隊長可獲較輕之
    處置，故而承認未犯之賭博行為云云。惟逾時就寢不過違背學校就寢時間之規定
    而已，其與逾時就寢並聚集賭博之嚴重違背校規之差別顯而易見，原告稱因逾時
    就寢而承認賭博以期輕罰，有違常情，自無可採。又原告之賭博行為與其是否成
    立刑法上之賭博罪無關，從而被告以原告有賭博之行為將其開除學籍，訴願決定
    予以維持，揆諸首開規定，並無不合。
四、原告雖主張被告制定之學生獎懲實施要點有關足以剝奪該校學生學習權及受教育
    權之開除學籍或退學處分規定，欠缺法律授權，且被告所為開除原告學籍之處分
    ，係剝奪原告依憲法應受保障之受教育權，其損害超過矯正賭博行為所能獲致之
    利益，亦違反比例原則云云。惟按憲法之各種自由及權利，於符合憲法第二十三
    條之條件下，得以法律限制之。至何種事項應以法律直接規範或得委由命令予以
    規定，與所謂規範密度有關，應視規範對象、內容或法益本身及其所受限制之輕
    重而容許合理之差異（司法院釋字第四四三解釋理由書參照）。又各專科學校之
    教學、研究、學習等學術活動，甚為複雜多樣，且各具特性，以法律就學術活動
    有關事項為高密度之規範，實有困難；加以警察任務為依法維持公共秩序，保謢
    社會安全，防止一切危害，促進人民福利（警察法第二條），警察專科教育具有
    法定特殊性及目標，則法律就有關學生權利義務之事項，以低密度之規範為已足
    ，苟其對專科學校學生之基本權利義務已為最低條件之規範，而將其具體事項授
    權主管機關以命令定之，即不得認係違反法律保留原則或授權明確原則。專科學
    校法第二十五條至第三十條已就學生重大權益事項為最低條件之規範，同法第三
    十三條另規定授權教育部擬定專科學校規程；又依教育部發布之專科學校學生學
    籍規則第一條規定：「專科學校、技術學院附設專科部（以下簡稱各校）處理學
    生有關學籍事宜，依本規則辦理之；本規則未規定者，依其他有關法令之規定。
    」第三十一條第一項規定：「學生假借、冒用、偽造或變造學歷證明文件入學者
    ，應開除學籍。其他開除學籍之規定，由各校自訂。」而依警察教育條例第十一
    條規定：「警察學校教育計畫，應報內政部核備。警察專科學校及警官學校教育
    計畫，應報內政部核轉教育部備查。」臺灣警察專科學校組織條例第二條規定：
    「臺灣地區設立台灣警察專科學校（以下簡稱本校），隸屬內政部警政署，依警
    察教育條例有關規定辦理警察教育；並依專科學校法有關規定，兼受教育部之指
    導。」則被告自得依據前述授權，訂定有關開除學籍之相關事項，報由內政部警
    政署核定後實施，本件被告學生獎懲實施要點之訂定依據，與前開說明相合，其
    第十二點第六款明定有竊盜行為者開除學籍乙節，並未違反法律保留原則。另警
    察專科學校學生畢業後，即擔任維護國家社會安全及救災防治等重任，其與人民
    之關係至為密切，被告以該校學生尤應具有較高之道德及紀律要求，原告為在校
    學生，於深夜應就寢時間聚集賭博，違反規定情節重大，依學生獎懲實施要點第
    十二點第六款規定開除其學籍，亦無違反比例原則可言，原告主張均無可採。從
    而原處分及訴願決定均無違誤，原告仍執前詞聲請撤銷，並請求被告應為「回復
    原告於被告專科警員班第十九期正期組學籍」之處分，為無理由，應予駁回。
五、兩造其餘陳述於判決結果不生影響，無庸一一論列，併予敘明。
六、據上論結，本件原告之訴為無理由，爰依行政訴訟法第九十八條第三項前段，判
    決如主文。
中　　華　　民　　國　　九十一　　　年　　　十一　　　月　　  十三　　　日
                 臺 北 高 等 行 政 法 院   第 四 庭
                                審 判 長 法  官　鄭 忠 仁
                                         法  官　林 育 如
                                         法  官　楊 莉 莉
右為正本係照原本作成。
如不服本判決，應於送達後二十日內，向本院提出上訴狀並表明上訴理由，如於本判
決宣示後送達前提起上訴者，應於判決送達後二十日內補提上訴理由書（須按他造人
數附繕本）。
中　　華　　民　　國　　九十一　　　年　　　十一　　　月　　  十三　　　日
            　　　　　　　　     　      書記官  黃 舜 民
